【裁判字號】    92,易,2373
【裁判日期】    921215
【裁判案由】    違反保護令
【裁判全文】
臺灣臺中地方法院刑事判決                        九十二年度易字第二三七三號
    公  訴  人  臺灣臺中地方法院檢察署檢察官
    被      告  甲○○
右列被告因違反保護令案件，經檢察官提起公訴（九十二年度偵字第一三八八六號）
，本院判決如左：
    主  文
甲○○無罪。
    理  由
一、公訴意旨略以：被告甲○○曾於民國九十二年三月三十一日經本院依家庭暴力防
    治法第十三條規定（起訴書誤為第十五條），以九十一年度家護字第一０四七號
    民事通常保護令裁定令其應自費完成下列處遇計畫：認知輔導教育十八週，每一
    週至少一小時，並應於九十二年五月二十六日上午十時，前往臺中市警察局第六
    分局向家庭暴力防治官報到，接受治療及輔導之安排。被告甲○○亦自九十二年
    五月二十九日起至臺中市澄清綜合醫院中港分院（起訴書略載為澄清醫院，下稱
    澄清醫院中港分院）接受處遇治療，詎被告甲○○竟自九十二年六月二十四日即
    未再至澄清醫院中港分院接受處遇計畫之執行，違反法院所為前述裁定。因認被
    告涉犯家庭暴力防治法第五十條第五款之違反保護令罪嫌。
二、按犯罪事實應依證據認定之，無證據不得認定犯罪事實；又不能證明被告犯罪者
    ，應諭知無罪之判決，刑事訴訟法第一百五十四條第二項、第三百零一條第一項
    分別定有明文。次按事實之認定，應憑證據，所謂證據，須適於為被告犯罪事實
    之證明者，始得採為斷罪資料，如未能發現相當證據，或證據不足以證明，自不
    能以推測或擬制之方法以為裁判基礎；又認定不利於被告之事實，須依積極證據
    ，苟積極證據不足為不利於被告事實之認定時，即應為有利於被告之認定，更不
    必有何有利之證據，最高法院五十三年臺上字第二七五０號、三十年上字第八一
    六號、四十年臺上字第八六號分別著有判例可資參照。
三、公訴人認被告甲○○涉犯右開犯行，無非係以澄清醫院函資為論據。訊之被告甲
    ○○對於有收受前開民事通常保護令裁定，並自九十二年五月二十九日起至澄清
    醫院中港分院接受處遇治療，期間只有同年六月二十四日未遵期前往，但伊只於
    九十二年五月二十九日第一次處遇治療時有自付費用，之後即未再付費等事實，
    固於警訊、偵查及本院審理時均坦承不諱，但堅詞否認有何違反保護令之犯行，
    辯稱：伊每週均有去醫院報到接受處遇治療，但每次處遇治療須繳交新臺幣（下
    同）一千五百元，伊無力負擔，醫師說沒錢就不要來，伊仍照樣去報到，總共上
    六週課，第七週起醫師即拒絕上輔導課，伊主觀上並無違反保護令之故意等語。
四、經查：
（一）本院家事法庭於九十二年三月三十一日以九十一年度家護字第一０四七號民事
      通常保護令裁定被告甲○○應自費完成下列處遇計畫：「認知輔導教育十八週
      ，每一週至少一小時，並應於九十二年五月二十六日上午十時，前往臺中市警
      察局第六分局向家庭暴力防治官報到，接受治療及輔導之安排」。被告甲○○
      於收受上開保護令後，乃遵期於九十二年五月二十九日、六月四日、六月十日
      、六月十七日、七月一日前往澄清醫院中港分院報到，但只有五月二十九日第
      一次接受處遇治療時，有繳交處遇費用一千五百元，其餘各次雖有報到，但均
      未繳費等情，業據被告供陳明確，復經承接此處遇計畫之澄清醫院中港分院臨
      床心理師乙○○到庭結證屬實，並有臺中市政府九十二年七月二日府授衛醫字
      第０九二００九六八八二號函暨函附之本院九十一年度家護字第一０四七號民
      事通常保護令、臺中市警察局第六分局保護令執行紀錄表、澄清醫院九十二年
      八月十一日澄敬字第七九三號函暨函附之台中市民事通常保護令相對人處遇紀
      錄、家庭暴力加害人認知教育輔導紀錄表、家庭暴力加害人到達／未到達執行
      機構通知書、家庭暴力加害人特殊狀況通知書、病歷專用紙等件附卷可稽，又
      經本院調取本院家事法庭九十一年度家護字第一０四七號通常保護令民事聲請
      事件卷宗審閱無訛，堪信實在。
（二）被告於九十二年六月二十四日雖未遵期至澄清醫院中港分院報到接受處遇治療
      ，但此乃因被告對於本院九十一年度家護字第一０四七號民事通常保護令不服
      ，提起抗告，經臺灣高等法院臺中分院以九十二年度家護抗字第六六號受理後
      ，承辦法官先後定期於同年五月二十九日、六月十七日開庭審理，皆因被告前
      往醫院接受處遇治療未到庭而改期，再次改期至同年六月二十四日上午九時五
      十五分後，被告才於是日改至臺灣高等法院臺中分院應訊，以致未能遵期前往
      澄清醫院中港分院接受處遇治療等情，則據證人乙○○到庭證述明確，復經本
      院調取臺灣高等法院臺中分院九十二年度家護抗字第六六號通常保護令民事抗
      告事件卷宗審閱無訛。可知被告於九十二年六月二十四日未遵期前往醫院接受
      處遇治療，係因與前開保護令之抗告事件庭期相衝突，以致分身乏術，其主觀
      上並無違反前開保護令之故意至明。
（三）至於被告於九十二年六月二十四日之下一週即七月一日，雖有遵期前往醫院報
      到，但因其自第二次處遇治療時起，即未繳納每次一千五百元之費用，澄清醫
      院中港分院無法再提供處遇治療等情，則經證人乙○○到庭結證稱：「（問：
      九十二年七月一日何以未執行處遇計畫？）被告第一次有繳費用，第二次有到
      但是沒有繳費用，對私人醫院來說很在意費用的問題，依照醫院立場是沒有辦
      法再提供處遇計畫，但因為這是我們醫院接受的第一個處遇計畫個案，醫院尊
      重我的意見，所以我還是安排七月一日的處遇計畫，並且在七月一日有跟被告
      提到必須要繳費，才能繼續處遇計畫。我於六月二十四或二十五日有依照規定
      行文給衛生局，反應被告未到的事，衛生局規定連續二次未到，就必須終止處
      遇計畫，因此我在七月三日再行文一次，說明七月一日被告雖然有到，但是因
      為沒有繳費，所以不算正式的處遇，那一次只談了將近二十分鐘（一般正常應
      該是談五十分鐘到一個小時）。並且衛生局及個案都無法出錢，我必須要終止
      這個處遇計畫。」「（問：九十二年七月一日之後，是否就沒有再安排對被告
      的處遇計畫？）七月一日之後，下一次本來應該是七月八日，被告有沒有報到
      ，我不確定。」「（問：你有沒有通知被告七月八日到？）無。我七月三日回
      文給衛生局的時候，就是準備要結束。」等語，有本院審判筆錄在卷可考。則
      被告於九十二年七月一日未能依前開保護令完成處遇治療，顯非被告未到院之
      故，而係澄清醫院中港分院本身有經營費用上之考量，無法再提供相關之處遇
      治療。基此，澄清醫院九十二年八月十一日澄敬字第七九三號函文稱：「患者
      甲○○．．．自九十二年六月二十四日即未再到院接受『處遇治療』。」等語
      ，即與實情不符，公訴人據以認定被告有如該函文所載之違反保護令之行為，
      自有未洽。
（四）又前開保護令雖有載明被告甲○○應「自費」完成上開處遇計畫，但對此，被
      告則辯稱：家事法庭法官裁定前並未告知接受處遇治療須自行付費，否則伊因
      無力支付，絕不會答應等語，核與本院家事法庭九十一年度家護字第一０四七
      號通常保護令民事聲請事件歷次開庭筆錄中均未記載到承辦法官告知或詢問被
      告應自費完成上開處遇計畫之情狀相符，有該民事聲請事件卷宗可參。且查：
  １、被告係在臺中榮民總醫院附近經營早餐店，於九十二年五月間，因受ＳＡＲＳ
      影響，每日收入（含成本）僅三、五百元，自同年十月份起，則改善為每日一
      千五百元至二千元間，每年所得尚不符合申報稅捐之標準等情，除據被告自陳
      在卷外，復經財政部臺灣省中區國稅局臺中市分局函覆稱：「  貴院函請提供
      甲○○君八十九年度至九十一年度綜合所得稅申報資料乙案，本分局尚未發現
      吳君在本轄之申報紀錄。」等旨，有該分局九十二年十月二十八日以中區國稅
      中市二字第０九二００六二二０一號函可佐，另有前開民事聲請事件卷附之照
      片可憑，足認被告之收入不豐。被告又自陳：每月尚須支付房貸連本帶利之金
      額為三萬八千元，自九十二年十月起，已改為只還利息九千元，另有二部先前
      因經營中古車買賣遭人詐騙而需自行承擔之車子貸款，每月約二萬五千元等語
      ，有本院準備程序筆錄可考，可見被告每月應支出之款項非少。再參以被告每
      週到醫院接受前開保護令之處遇治療費用為一千五百元，對於與被告相同收入
      水準之人而言，負擔非小，是以被告辯稱：非不願繳費，實在無力支付等語，
      顯有所據，而非飾詞。
  ２、證人乙○○又結證稱：「（問：依照規定如果受處遇人無資力繳納處遇計畫費
      用，如何處理？）臺中市規定我不清楚，但是南投縣有些時候，有一些通融的
      辦法，但是臺中市規定要完成處遇計畫才能申請補助。但是因為本案進行中，
      被告只有繳第一次，之後五、六次被告都沒有辦法繳納，所以我們無法繼續進
      行。」「（問：有關處遇經費補助申請事宜，係由何單位負責協調？）應該是
      家暴中心跟社會局。」「（問：本件被告是否申請處遇經費補助？）我不知道
      被告是否申請，但是我們沒有申請。」「（檢察官問：類似的個案，如果當事
      人無力繳費，你們不會主動幫他聯繫社會局或相關單位？）我在第一次作完後
      ，就有行文給衛生局報告被告的困難。衛生局的規定是做完處遇計畫，才能補
      助。」等語，有本院審判筆錄可考，可知家庭暴力防治法之主管單位對於受處
      遇人無力支付處遇費用之情形，並無即時之配套措施以資因應，則在受處遇人
      係屬社會經濟弱者或較無資力之階層，一旦無法繳納處遇費用，接受轉介之醫
      院又基於營運之考量而無法先行提供處遇治療時，受處遇人即無法順利完成保
      護令之處遇計畫。於此情形，如謂受處遇人另須負家庭暴力防治法第五十條第
      五款之違反保護令刑責，顯然係針對受處遇人貧困一事加以處罰，當非原先立
      法者制定該條刑罰之立意。是以在相關主管機關未能就受處遇人無資力之情形
      建立即時之補救措施前，對於因無力支付處遇計畫費用，以致接受轉介之醫院
      不願再提供處遇治療，受處遇人因而未能完成加害人處遇計畫之情形，自難認
      該受處遇人在主觀上有何故意違反保護令之犯意存在。
  ３、據上，澄清醫院中港分院既係因本件被告甲○○未能如數繳納處遇費用，而不
      再提供處遇治療，並終止該處遇計畫，而非被告未遵期到醫院報到，則被告辯
      稱：其並無違反保護令之故意等語，洵屬有據，堪予信採。
（五）綜上所陳，公訴人所舉之證據與實情既不相合，自不足以證明被告犯罪，公訴
      人又未能提出其他確切之證據以實其說，本院亦查無其他證據足證被告確有公
      訴人所指違反保護令之犯行，揆諸首揭說明，既無積極證據足認被告有家庭暴
      力防治法第五十條第五款之罪行，不能證明被告犯罪，依法應諭知無罪之判決
      。
據上論斷，應依刑事訴訟法第三百零一條第一項，判決如主文。
中      華      民      國      九十二    年     十二     月    十五    日
                                臺灣臺中地方法院刑事第二庭
                                審判長法  官  張  智  雄
                                      法  官  柯  崑  輝
                                      法  官  莊  嘉  蕙
右正本證明與原本無異。
如不服本判決，應於送達後十日內向本院提出上訴狀（須附繕本），上訴於臺灣高等
法院臺中分院。
                                      書記官
中      華      民      國      九十二    年     十二     月    十七    日


司法院資訊處製作；財團法人民間司法改革基金會備份。
